【裁判字號】    98,訴,516
【裁判日期】    980331
【裁判案由】    毒品危害防制條例
【裁判全文】
臺灣臺中地方法院刑事判決               98年度訴字第516號
公  訴  人  臺灣臺中地方法院檢察署檢察官
被      告  甲○○
                    （
選任辯護人  李淑娟律師
            林佐偉律師
            陳鎮律師
上列被告因違反毒品危害防制條例等案件，經檢察官提起公訴（
97年度偵字第29023號），本院判決如下：
    主    文
甲○○運輸第一級毒品，累犯，處有期徒刑拾捌年。扣案之第一
級毒品海洛因伍粒（不含包裝，合計驗餘淨重壹佰柒拾貳點貳陸
公克）沒收銷燬之；扣案之黑色膠帶、保鮮膜各伍組及保險套伍
個均沒收。
    犯罪事實
一、甲○○曾於民國九十二年間因違反槍砲彈藥刀械管制條例案
    件，經臺灣彰化地方法院判處有期徒刑五月，併科罰金新臺
    幣二萬元確定，於九十三年六月二十一日徒刑部分易科罰金
    執行完畢。猶不知悔改，明知毒品海洛因業經公告列為毒品
    危害防制條例第二條第二項第一款所管制之第一級毒品，因
    具成癮性、濫用性及對社會危害性，不得製造、運輸、販賣
    、意圖販賣而持有及轉讓，亦明瞭毒品海洛因係行政院依據
    懲治走私條例第二條第四項之「公告管制物品項目及其數額
    」甲類第四款之管制進出口物品，依法不得持有、運輸或私
    運進口；竟基於私運第一級毒品海洛因進口之犯意，先於九
    十七年十一月二十一日，在中國大陸廣東省惠來地區，透過
    不詳姓名年籍綽號「阿輝」之臺灣地區成年男子之介紹，以
    人民幣七萬元代價，向不詳姓名年籍綽號「阿川」之中國大
    陸地區成年男子購買第一級毒品海洛因一批，復在大陸地區
    廣東省深圳市住處，經上開綽號「阿輝」之成年男子協助以
    其所有之保鮮膜及黑色膠帶各五組包裝，再以五個保險套分
    裝成藥丸狀五粒，於同年十二月十一日凌晨四時許，甲○○
    將前開經分裝成五粒之第一級毒品海洛因分別塞入自己之肛
    門夾藏於體內後，再從中國大陸地區廣東省深圳市搭車至香
    港機場，並於同日上午十時十分許，搭乘華信航空公司AE18
    20號（起訴書誤載為AE1821號）班機返臺，而以此方式運輸
    第一級毒品海洛因進口。嗣法務部調查局航業海員調查處因
    接獲線報，而轉報請臺灣臺北地方法院檢察署檢察官核發鑑
    定許可書後，於同日下午一時許，在甲○○擬入境臺中清泉
    崗機場時，予以入境檢查後留置，並攜同至臺中縣沙鹿鎮童
    綜合醫院實施X光照攝檢驗，發現甲○○下腹部有五顆圓柱
    狀不明物體，經輔以浣腸通便以排出該五顆不明物體（不含
    包裝，淨重一百七十二．二六公克），經初步檢驗後發現均
    含有第一級毒品海洛因成分，海調處人員遂當場逮捕甲○○
    並因而查悉上情。
二、案經法務部調查局航業海員調查處移送臺灣臺中地方法院檢
    察署檢察官偵查起訴。
    理  由
一、證據能力部分：
  (一)按現行刑事訴訟法關於「鑑定」之規定，除選任自然人充當
    鑑定人外，另設有囑託機關鑑定制度。依同法第一百九十八
    條、第二百零八條之規定，不論鑑定人或鑑定機關、團體，
    固均應由法院、審判長、受命法官或檢察官視具體個案之需
    要而為選任、囑託，並依第二百零六條之規定，提出言詞或
    書面報告，始符合同法第一百五十九條第一項所定得作為證
    據之「法律有規定」之情形。否則所為之鑑定，仍屬傳聞證
    據。然於司法警察機關調查中之案件，為因應實務上，或因
    量大、或有急迫之現實需求，併例行性當然有鑑定之必要者
    ，例如毒品之種類與成分、尿液之毒品反應，或者槍彈有無
    殺傷力等鑑定，基於檢察一體原則，得由該管檢察長對於轄
    區內之案件，以事前概括選任鑑定人或囑託鑑定機關、團體
    之方式，俾便轄區內之司法警察官、司法警察對於調查中之
    此類案件，得即時送請先前已選任之鑑定人或囑託之鑑定機
    關、團體實施鑑定，以求時效（法務部九十二年九月一日法
    檢字第０九二００三五０八三號函參照，刊載於法務部公報
    第三一二期）。此種由檢察機關概括選任鑑定人或概括囑託
    鑑定機關、團體，再轉知司法警察官、司法警察於調查犯罪
    時參考辦理之作為，法無明文禁止，係為因應現行刑事訴訟
    法增訂傳聞法則及其例外規定之實務運作而為。而毒品種類
    、成分之鑑定，其中海洛因等第一級毒品部分，因有全國一
    致性，係概括囑託調查局負責鑑定，並由司法警察官、司法
    警察於獲案後即將所查扣之第一級毒品拍照、包裝、封緘及
    黏貼獲案毒品電腦管制條碼逕送調查局為鑑定，由該局輸入
    電腦，全程管制、集中保管送鑑毒品，而僅檢送鑑定通知書
    予送鑑機關。凡此，為本院辦案職務上所已知之事實。此種
    由司法警察官、司法警察依檢察官所概括選任之鑑定人或囑
    託鑑定機關、團體所為之鑑定結果，與檢察官選任或囑託為
    鑑定者，性質上並無差異，同具有證據能力（最高法院九十
    六年度台上字第二八六０號判決參照）。本件扣案之毒品海
    洛因圓柱體五粒，依上開程序規定送由法務部調查局為鑑定
    ，該局出具之九十七年十二月二十九日調科壹字第０九七二
    三０四六一九０號法務部調查局濫用藥物實驗室鑑定書，揆
    諸前揭說明，自屬「法律規定」得為證據者，自有證據能力
    。
  (二)至本案另所引用之其他供述及非供述證據，業經本院依法踐
    行調查證據程序，檢察官、選任辯護人及被告均不爭執各該
    證據之證據能力，且迄本院言詞辯論終結前未就上開證據之
    證據能力聲明異議，又查無依法應排除其證據能力之情形，
    是依前述刑事訴訟法第一百五十九條之五規定，自有證據能
    力，均得作為本案證據。
二、實體部分：
    訊據被告甲○○固坦承確有自大陸地區廣東省惠來購得毒品
    洛因後，在大陸地區深圳市住處由綽號「阿輝」之人協助將
    上開分裝後，自行塞入肛門內自香港搭機返回臺灣地區之事
    實，並於審理中就其所犯違反懲治走私條例犯行部分表示認
    罪，惟矢口否認有何運輸第一級毒品海洛因之犯行，辯稱：
    其帶回之毒品係為供自己施用，並非意在運輸云云。經查：
  (一)被告坦認確有將上開扣案毒品海洛因係塞入被告肛門內夾帶
    自大陸地區經由香港搭機帶回臺灣地區之事實，並有臺灣臺
    北地方法院檢察署鑑定許可書一份、Ｘ光片一張、查獲之海
    洛因及其外包裝照片共二幀可資佐證，復有自被告體內排出
    之扣案圓柱體五粒及其外包裝（含保險套、黑色膠帶、保鮮
    膜）扣案可證。上開扣案圓柱體五粒經送驗結果，確係第一
    級毒品海洛因（不含外包裝，合計驗餘淨重一七二．二六公
    克，純度百分之六一‧七四，純質淨重一０六‧三五公克
    ），有法務部調查局九十七年十二月二十九日調科壹字第０
    九七二三０四六一九０號法務部調查局濫用藥物實驗室鑑定
    書在卷可證。
  (二)被告雖以上開扣案海洛因僅係為供自己施用、並非運輸毒品
    置辯，惟按毒品危害防制條例所指之「運輸」毒品，雖不限
    於國際間輸入、輸出關係之運輸，惟國內之運輸，仍應以所
    運輸之毒品有在兩區域間，具有輸出或輸入之作用為其構成
    要件，如係在同一區域內就本即存在之毒品為搬運或攜帶，
    而無自某區域輸入，或輸出某區域外之行為，尚難謂為本條
    所稱之「運輸」，最高法院二十七年滬上字第四十二號著有
    判例可資參照。至零星挾帶或短途持送毒品者，應依實際情
    形參酌被告之犯意而認定被告係運輸或持有毒品，並非不問
    其犯意如何，概論以持有之罪，司法院院解字第三五四一號
    、第三八五三號解釋亦著有明文。是所謂運輸毒品，其數量
    是否應有明確標準，在立法者未為明確立法下，司法實務容
    有基於具體案例，而為不同認定之彈性及空間；而究係運輸
    毒品，抑或單純持有毒品，應依行為人之犯意、途程之遠近
    、數量之多寡並參酌實際情形綜合認定之，最高法院九十三
    年度台上字第二一五三號判決意旨另可資參照。且「運輸」
    之動機、目的是否意在為自己或為他人，或兼有之，均非所
    問；換言之，祇要本於運輸之意思而為轉運輸送者，並不以
    運送他人所有之毒品為限，即為自己運送者亦包括在內（參
    見最高法院九十四年度台上字第三四一號、第五六七四號、
    六一一五三號等判決）。因而即令係為自己施用之動機而攜
    運毒品，惟參酌其行為人之犯意、途程之遠近、數量之多寡
    並參酌實際情形綜合認定，除非足以認定行為人屬「零星挾
    帶」或「短途持送」之持有毒品行為，否則仍有構成運輸犯
    行之餘地。蓋為數不小之毒品，在不可能一次施用完畢之情
    形下，容有自行為人之持有狀態，另生轉讓，甚至販售流通
    於外之危險，以及於區域至區域間之運送，恐有危害他區域
    ，造成毒品散布之危險。查被告自承欲供自己施用，而運輸
    入境扣案之海洛因毒品云云，且被告經採集尿液送驗結果，
    確呈海洛因代謝物嗎啡陽性反應，有法務部調查局九十七年
    十二月三十日調科壹字第０九七００五三八０四０號鑑定書
    可憑，惟上開塞入被告肛門內夾藏之毒品海洛因驗餘淨重一
    七二．二六公克，純度百分之六一‧七四，純質淨重一０六
    ‧三五公克，已如前述，揆其重量甚重，純度亦遠高於小額
    零星取得者，再參以正常人海洛因最低致死量為二百毫克，
    單次施用超過此劑量即有致死可能（參見行政院衛生署管制
    藥品管理局九十一年五月十三日管檢字第一０五六二八號、
    九十一年九月十九日管檢發字第一０九九０四號、九十三年
    十月一日管檢字第０九三０００九三五三號函），為本院職
    務所知悉之事，以本案查獲之純質淨重一０六‧三五公克海
    洛因，而每次達致死劑量０．二公克（即二百毫克）計算，
    可供致死程度之施用高達約五百三十一．七五次（106.35
    0.2＝531.75），尚非以一、二次施用即用罄之極微數量，
    自非「零星夾帶」可言；另被告係遠自大陸地區轉至香港並
    搭機運輸回國，更非短途持送可論擬。是被告雖辯以僅係為
    自己施用、並非運輸毒品云云，並未可採。綜上，本件事證
    已臻明確，被告運輸、走私毒品海洛因之犯行洵堪認定，應
    予依法論科。
三(一)按海洛因除係毒品危害防制條例第二條第二項第一款所規定
    之第一級毒品外，亦係行政院依據懲治走私條例第二條第四
    項之「公告管制物品項目及其數額」甲類第四款之管制進出
    口物品。又懲治走私條例第二條第一項所謂私運管制物品進
    口，係指由國外或自大陸地區私運管制物品，進入臺灣地區
    而言；輸入之既遂與未遂，又以是否已進入國界為標準；而
    運輸毒品罪祇以所運輸之毒品已實施運送為已足，並非以運
    抵目的地為犯罪完成之要件，區別該罪既遂或未遂，應以已
    否起運為準，既已起運，構成該罪之運輸行為即已完成，不
    以抵達目的地為既遂條件（最高法院九十五年度台上字第二
    九八號判決要旨參照）。又依懲治走私條例第十二條規定，
    自大陸地區私運物品進入臺灣地區，或自臺灣地區私運物品
    前往大陸地區者，以私運物品進口、出口論，適用本條例規
    定處斷。又香港澳門關係條例第三十五條第二項雖有「輸入
    或攜帶進入臺灣地區之香港或澳門物品，以進口論；其檢驗
    、檢疫、管理、關稅等稅捐之徵收及處理等，依輸入物品有
    關法令之規定辦理」之規定。惟被告運輸海洛因毒品，係自
    中國大陸地區購得，其僅係單純於香港轉搭飛機回國，其所
    私運進口之毒品並非香港物品，並無上述香港澳門關係條例
    第三十五條第二項規定之適用，附此敘明。準此，被告先在
    大陸地區廣東省惠來以人民幣七萬元之代價，向不詳姓名年
    籍綽號「阿川」之大陸地區成年男子購得海洛因，復以保鮮
    膜、膠帶及保險套將海洛因包裝後塞入肛門之方式夾藏於體
    內，搭乘華信航空班機返抵臺中國際機場，而私運該等物品
    入境臺灣地區，雖於通關時為查緝人員查獲，但其既已搭機
    抵達臺中國際機場，並下機進入我國領域內，其私運管制物
    品毒品海洛因進口及運輸毒品海洛因之行為皆已經完成，故
    核被告所為，係違反毒品危害防制條例第四條第一項之運輸
    第一級毒品罪，及懲治走私條例第二條第一項之私運管制物
    品進口罪。又被告因不詳姓名年籍綽號「阿輝」之成年男子
    在大陸地區廣東省惠來向不詳姓名年籍綽號「阿川」之成年
    男子購得扣案海洛因後，再經由「阿輝」協助在大陸地區廣
    東省深圳市被告住處包裝上開毒品後，由被告將上開毒品塞
    入肛門帶回國內等情，已如前述，被告堅稱並無與他人聯絡
    、無人同行、無人接應、亦無酬勞，本件並無其他人參與云
    云，尚無積極證可證上開不詳姓名年籍綽號「阿輝」、「阿
    川」與本件運輸、走私毒品有犯意聯絡及行為分擔，至多僅
    可認上開「阿輝」者介紹被告購得毒品及協助包裝，尚非運
    輸毒品之構成要件之行為，至多僅為被告上開犯行幫助犯，
    併此敘明。被告非法持有毒品海洛因之低度行為，應為嗣後
    運輸毒品海洛因之高度行為所吸收，不另論罪。被告將毒品
    海洛因自大陸地區輸入臺灣之一行為，同時觸犯構成犯罪要
    件不同之私運管制物品罪及運輸第一級毒品罪，為想像競合
    犯，應依刑法第五十五條之規定，從一重之運輸第一級毒品
    罪處斷（最高法院七十三年台覆字第二五號判例參照）。另
    被告有前揭犯罪事實欄所載經有期徒刑宣告及執行完畢之情
    形，此有臺灣高等法院被告前案紀錄表附卷可按，其受上開
    有期徒刑之執行完畢後，五年以內故意再犯本件有期徒刑以
    上之罪，構成累犯，應依刑法第四十七條第一項規定予以加
    重其刑（惟被告所犯運輸第一級毒品罪，其法定本刑為死刑
    或無期徒刑部分，依法不得加重）。被告恣意私運、運輸毒
    品海洛因入境，且運送之數量非少，對社會所可能產生之危
    害非輕；被告雖未能就運輸毒品犯行坦白認過，惟本院考量
    被告犯後就客觀事實均供認無訛，且其所攜入之毒品海洛因
    於入境出關前即查獲，幸未對社會治安造成具體戕害，被告
    所犯法定刑為死刑或無期徒刑之重典，相對於已運輸大量毒
    品入境並流入市面之大毒梟而言，其對社會治安及國民健康
    之危害較小，從被告犯案之情節觀之，倘仍遽以處以法定本
    刑之最低刑度即無期徒刑，尚嫌過苛，而有情輕法重之感，
    且難謂符合罪刑相當性及比例原則，更無從與大毒梟之惡行
    有所區隔，是被告犯罪情狀相較於法定之重刑，在客觀上均
    足以引起一般人之同情，情節尚堪憫恕，爰依刑法第五十九
    條之規定，對被告所犯酌量予以減輕其刑，法定刑之罰金刑
    部分並予以先加重後減輕之。爰審酌毒品海洛因具有成癮性
    、濫用性及對社會危害性，毒品流通、濫用對於個人、社會
    、國家之禍害，暨相關犯罪之處罰，亦經各類教育、媒體傳
    播宣導多年，被告正值壯年，竟運輸毒品，助長毒害散佈流
    通，惡行非輕，且本件查獲私運之毒品海洛因數量非少，純
    度亦高於一般零星販賣或施用者之毒品，倘若流入市面，勢
    將助長毒品泛濫，毒害國人健康，並危及社會治安；惟被告
    犯後對其行為供述明確，且所攜帶之毒品海洛因甫入國境即
    遭查獲，在國內尚未流通予他人施用，亦無實據可證被告因
    此取利益，及被告之女因車禍受傷（有財團法人仁愛綜合醫
    院麻醉同意書、輸血證明暨同意書、手術同意書影本、臺中
    縣烏日鄉調解委員會調解書可憑）之生活狀況等一切情狀，
    量處如主文所示之刑。
四、扣案之圓柱體五粒（不含外包裝，合計驗餘淨重一七二．二
    六公克，純度百分之六一‧七四，純質淨重一０六‧三五公
    克），經鑑驗後既含有毒品海洛因之成分，已如前述，核均
    屬本件查獲且為毒品危害防制條例第二條第二項第一款所規
    定之第一級毒品，不問屬於犯人與否，應俱依同條例第十八
    條第一項前段之規定予以宣告沒收銷燬之。另按毒品危害防
    制條例第十八條第一項規定，得諭知沒收並銷燬之者，以查
    獲之毒品及專供製造或施用毒品之器具為限，並不及於毒品
    之外包裝。而毒品外包裝既係用於包裹毒品，防其裸露、潮
    濕，便於攜帶運輸，亦係供運輸毒品所用之物，應依毒品危
    害防制條例第十九條第一項之規定宣告沒收之，方屬適法（
    最高法院九十二年度臺上字第一二八八號、第一二七五號判
    決意旨參照），本件前揭包裝毒品海洛因所用之保險套五個
    、膠帶及保鮮膜各五組，具有防止毒品裸露、逸出及潮濕之
    功用，並便於攜帶及運輸，顯係供本件被告所有供運輸毒品
    海洛因所用之物，依前揭最高法院判決意旨，自應均依毒品
    危害防制條例第十九條第一項之規定併為沒收之諭知，且上
    開物品既已經查扣在案，要無全部或一部不能沒收之情形，
    自不另宣告如全部或一部不能沒收時，追徵其價額。
據上論斷，應依刑事訴訟法第二百九十九條第一項前段，毒品危
害防制條例第四條第一項、第十八條第一項前段、第十九條第一
項，懲治走私條例第二條第一項、第十一條、第十二條，刑法第
十一條、第五十五條、第四十七條第一項、第五十九條，判決如
主文。
本案經檢察官陳僑舫到庭執行職務。
中    華    民    國    98    年    3    月    31    日
                  刑事第八庭  審判長法  官  黃家慧
                                    法  官  黃賢婷
                                    法  官  陳  葳
以上正本證明與原本無異。
如不服本判決應於收受判決後10日內向本院提出上訴書狀，並應
敘述具體理由；其未敘述上訴理由者，應於上訴期間屆滿後20日
內向本院補提理由書（均須按他造當事人之人數附繕本）「切勿
逕送上級法院」。
                                    書記官  張雅如
中    華    民    國    98    年    3    月    31    日
附錄法條：
毒品危害防制條例第四條：
製造、運輸、販賣第一級毒品者，處死刑或無期徒刑；處無期徒
刑者，得併科新臺幣一千萬元以下罰金。
製造、運輸、販賣第二級毒品者，處無期徒刑或七年以上有期徒
刑，得併科新臺幣七百萬元以下罰金。
製造、運輸、販賣第三級毒品者，處五年以上有期徒刑，得併科
新臺幣五百萬元以下罰金。
製造、運輸、販賣第四級毒品者，處三年以上十年以下有期徒刑
，得併科新臺幣三百萬元以下罰金。
製造、運輸、販賣專供製造或施用毒品之器具者，處一年以上七
年以下有期徒刑，得併科新臺幣一百萬元以下罰金。
前五項之未遂犯罰之。
懲治走私條例第二條：
私運管制物品進口、出口逾公告數額者，處七年以下有期徒刑，
得併科新臺幣三百萬元以下罰金。
前項之未遂犯罰之。
第一項所稱管制物品及其數額，由行政院公告之。


司法院資訊處製作；財團法人民間司法改革基金會備份。
